臺灣高等法院刑事判決
110年度上訴字第2396號
上  訴  人  臺灣臺北地方檢察署檢察官
被      告  AD000-A108031（年籍詳卷）
選任辯護人  陳君沛律師
            陳立曄律師
上列上訴人因誣告案件，不服臺灣臺北地方法院110年度訴字第5
1號，中華民國110年5月31日第一審判決（起訴案號：臺灣臺北
地方檢察署109年度偵字第27629號），提起上訴，本院判決如下
：
    主  文
上訴駁回。
    理  由
一、公訴意旨略以：被告即另案代號AD000-A108031之女子明知
    其於民國109年4月15日19時許，在告訴人甲○○於新北市○○區
    ○○路0段000號17樓開設之「身舒莉睫工作坊」進行全身按摩
    時，係合意與告訴人發生性行為，竟意圖使告訴人受刑事處
    分，基於誣告之犯意，於109年4月16日21時許，向新北市政
    府警察局新店分局偵查隊員警，虛構告訴人不顧其表達不欲
    性交之意思，違反被告意願，以手指插入被告陰道，並將被
    告拉進廁所，以陰莖插入被告陰道之方式強制性交得逞1次
    之不實事項，對告訴人提出妨害性自主之告訴，誣指告訴人
    涉犯刑法第221條第1項之強制性交罪嫌。嗣經臺灣臺北地方
    檢察署（下稱臺北地檢署）檢察官偵查後，以109年度偵字
    第11653號對告訴人為不起訴處分，復經臺灣高等檢察署駁
    回再議之聲請而確定，因認被告所為涉犯刑法第169條第1項
    之誣告罪嫌等語。　
二、按性侵害犯罪防治法所稱性侵害犯罪，係指觸犯刑法第221
    條至第227條、第228條、第229條、第332條第2項第2款、第
    334條第2款、第348條第2項第1款及其特別法之罪；又行政
    機關、司法機關及軍法機關所製作必須公示之文書，不得揭
    露被害人之姓名、出生年月日、住居所及其他足資識別被害
    人身分之資訊，性侵害犯罪防治法第2條第1項、第12條第2 
    項分別定有明文。本件被告在其對告訴人提出之妨害性自主
    前案中，係性侵害犯罪之被害人，而本院所製作之本案判決
    係屬必須公示之文書，為避免被害人身分遭揭露，依上開規
    定，爰對於被告之姓名、年籍資料等足資識別身分之資訊，
    均予以隱匿，合先敘明。　　
三、按犯罪事實應依證據認定之，無證據不得認定犯罪事實；不
    能證明被告犯罪者，應諭知無罪之判決，刑事訴訟法第154
    條第2項、第301條第1項前段分別定有明文。又認定不利於
    被告之事實，須依積極證據，苟積極證據不足為不利於被告
    事實之認定時，即應為有利被告之認定，更不必有何有利之
    證據（最高法院30年上字第816號判例參照）。另事實之認
    定，應憑證據，如未能發現相當證據，或證據不足以證明，
    自不能以推測或擬制之方法，為裁判基礎；認定犯罪事實，
    所憑之證據，雖不以直接證據為限，間接證據亦包括在內，
    然無論直接或間接證據，其為訴訟上之證明，須於通常一般
    之人均不致於有所懷疑，而得確信其為真實之程度者，始得
    據之為有罪之認定，倘其證明尚未達到此一程度，而有合理
    性懷疑之存在時，即無從為有罪之認定（最高法院40年台上
    字第86號、76年台上字第4986號判例參照）。再告訴人之告
    訴，本以使被告受刑事訴追為目的，故其陳述是否與事實相
    符，自應調查其他證據，以資審認，此有最高法院52年度台
    上字第1300號判決可為參照。況刑事訴訟法第161條第1項亦
    規定，檢察官就被告犯罪事實，應負舉證責任，並指出證明
    之方法，是檢察官對於起訴之犯罪事實，應負提出證據及說
    服之實質舉證責任，倘其所提出之證據，不足為被告有罪之
    積極證明，或其指出證明之方法，無從說服法院以形成被告
    有罪之心證，基於無罪推定之原則，自應為被告無罪判決之
    諭知（最高法院92年台上字第128號判決意旨參照）。又告
    訴人所訴事實，不能證明其係實在，對於被訴人為不起訴處
    分確定者，是否構成誣告罪，尚應就其有無虛構誣告之故意
    以為斷，並非當然可以誣告罪相繩；誣告罪之成立，以意圖
    他人受刑事處分虛構事實而向該管公務員申告為其要件，故
    其所訴事實，雖不能證明係屬實在，而在積極方面尚無證據
    證明其確係故意虛構者，仍不能遽以誣告罪論處；刑法第16
    9條第1項誣告罪之成立，須其申告內容完全出於憑空捏造，
    若所告尚非全然無因，衹因缺乏積極證明，致被誣告人不受
    訴追處罰者；或其所訴之事實，雖不能證明係屬實在，惟在
    積極方面尚無證據證明其確係故意虛構者，均不能構成誣告
    罪（最高法院59年台上字第581號、46年台上字第927號、99
    年台上字第3328號判決意旨參照）。
四、公訴意旨認被告涉犯前開誣告犯行，無非係以被告於前案及
    本案之供述、告訴人之指訴、臺北地檢署109年度偵字第116
    53號全卷影本、監視器光碟暨翻拍照片及勘驗報告等為其主
    要依據。
五、訊據被告堅決否認有公訴意旨所指前揭犯行，辯稱：這並不
    是虛構的，性侵案件發生後，我到樓下第一時間打給我的2
    個同學，很害怕的跟他們說發生這種事情怎麼辦，同學跟我
    說告訴人會對我這樣做，就會對下一個人這樣做，所以我才
    會提出告訴；我嚇得不知如何反應，自己又不熟悉現場動線
    ，擔心自己安危，故當下不敢有反抗、逃跑或求救之言行等
    語。辯護人辯稱：被告於前案提告所陳述之內容均與現場監
    視器畫面呈現之客觀事實相符，顯見被告並無捏造或誇大事
    實之情，而被告案發當下雖無反抗行為，然不得以此即認被
    告同意與告訴人發生性行為，至告訴人雖證述其於性交前有
    徵得被告口頭同意，然此部分除告訴人之證述外，並無其他
    證據得以佐證，基於罪疑為輕原則，應認被告所為不成立誣
    告罪等語。
六、經查：
（一）被告前於109年4月16日下午9時許，至新北市政府警察局
      新店分局偵查隊，對告訴人提出妨害性自主罪之告訴，指
      訴告訴人於109年4月15日下午7時許，在上址按摩工作室
      內，利用為其按摩之際，違反其意願，以手指入其陰道，
      接著又拉其進入浴室，以陰莖插入其陰道等語，經司法警
      察機關發動偵查並將案件移送至臺北地檢署檢察官偵辦後
      ，由該署檢察官以109年度偵字第11653號對告訴人為不起
      訴處分，復經臺灣高等檢察署檢察長於109年9月10日駁回
      再議而確定各情，為被告所坦認在卷，並有被告109年4月
      16日之警詢調查筆錄及上開不起訴處分書、駁回再議處分
      書等件附卷可稽（見109年度偵字第11653號卷〈下稱偵查
      卷〉第7至10、68至70、76至78頁），此部分事實固堪認定
      。然告訴人涉嫌妨害性自主之前案，固係因被告於警局提
      出刑事告訴，使具偵查犯罪權限之司法警察及檢察官知有
      犯罪嫌疑，進而發動偵查，惟前案不起訴處分之理由係以
      被告（即前案告訴人）自陳其於案發過程中並未有任何抗
      拒言行，依現場監視器錄影畫面所示，被告於其所稱遭告
      訴人按壓腹部時以手指插入陰道約3分鐘之期間，未見被
      告有何使用強制力，或告訴人有任何抗拒之情；再觀諸畫
      面中被告與告訴人進出廁所之情狀，亦未見被告有何勉強
      告訴人之舉，且中途告訴人曾獨自裸身從廁所出來回到房
      間拿眼鏡，再折返回廁所，並飲用被告所提供飲料後，始
      由被告陪同離開現場，與一般人被害後難再與加害人相處
      之反應相悖。另被告於其指訴遭告訴人以手指插入陰道後
      、拉進廁所前，確有獨自一人之時，然被告未設法求援或
      逃離現場，反待坐原處，俟被告返回後將其拉進廁所而再度
      對其性侵害，與常情不符，且乏其他積極證據證明，而認
      告訴人前案強制性交罪嫌不足，並非認定被告所為指訴顯
      與事實有違，是以本件被告誣告罪嫌是否成立，仍應視被
      告是否有虛構事實且有誣告故意，自不能單以告訴人前案
      被訴強制猥褻罪嫌經檢察官不起訴處分確定，即對被告以
      誣告罪相繩，乃屬當然。
（二）次查，被告於前案警詢供稱：我於109年04月15日19時到
      新北市○○區○○路0段000號17樓的按摩工作室，進門後有位
      黃先生就給我換洗衣服，我158公分，對方約高我1顆頭，
      我換完後對方就要我趴床上，按摩背部約30至40分鐘後，
      對方要我翻身轉到正面，先按手臂接著胸部，都有隔著毛
      巾，按完胸部，手又伸進來按伊胸部，之後抽手，對方有
      偷摸伊奶頭，但我想說是不小心碰到，之後隔著毛巾又按
      我下腹部，手指就直接伸進伊褲頭內摸私密處，過程中我
      愣住嚇傻，以為是按摩正常程序，後來對方拉我手進廁所
      ，我以為是要帶我去沖洗，但對方就直接脫我衣服，也脫
      褲子，對方的性器就直接侵入我下體，過程大約5至10分
      鐘，我有用手推開對方，但對方還是繼續，結束後，就讓
      我在裡面洗澡，過程中有拿毛巾給我，梳洗後對方有給我
      一杯水，我洗完澡出房間後才看到有位女生，對方送我離
      開的過程中都沒有講話，我於19時40分離開工作室等語（
      見偵查卷第7至10頁），細繹被告上開指訴內容，其敘述
      遭告訴人強制性交之情節時，對於告訴人用手撫摸其胸部
      、手指插入下體之過程中，僅稱伊當下愣住嚇傻，未有隻
      字提及其有將不願意之意思表達於外、告知告訴人、但告
      訴人仍違反其意願而為上開行為之詞；而被告敘述遭告訴
      人於浴室內強制性交之情節時，雖稱性交過程中，其有用
      手推告訴人，但告訴人還是繼續等語，然對於告訴人於浴
      室內脫去其下半身衣物、將生殖器插入其下體之性交過程
      中，則未另外提到告訴人係以何種方式違反其意願而為性
      交行為，顯見被告於警詢指訴告訴人與其發生性行為之過
      程，並無以任何誇大不實之用字遣詞指控告訴人以何等方
      式違反其意願對其性交，只有客觀描述性行為前後之每一
      項細節動作，故其是否確實有誣指告訴人強制性交之意思
      ，已非無疑。
（三）再查，告訴人亦不否認有與被告在上開時、地，於為被告
      全身按摩過程中，有以手指插入被告陰道，嗣又於浴室內
      脫下被告之褲子後將陰莖插入被告陰道內而發生性行為等
      情，已足認被告上述告訴人與其發生性行為之過程，並非
      虛捏全然不存在之事實以達誣告告訴人之目的；至告訴人
      雖一再證稱其將手指插入被告陰道前、進入浴室與被告發
      生性行為前，均有先詢問被告，經被告同意後始與其發生
      性行為，過程中被告完全無反抗之言行等語，然就告訴人
      所證其有事先口頭詢問並徵得被告同意始與發生性行為乙
      節，因現場監視錄影設備並無錄音功能，而依卷附按摩房
      內之監視錄影畫面所示，告訴人係背對鏡頭，被告亦全程
      配戴口罩，故無法查知其2人是否有交談，及其內容為何
      ，是告訴人此部分證述，並無其他證據補強，已難認是否
      屬實。又被告於性行為時之意願，實存乎其內心，除被告
      已經以言詞明確表示或以肢體動作稍作抵抗等外顯之客觀
      行為表現內心不願意外，旁人實難窺知其在性行為時內心
      究為完全願意、半推半就、或是完全不願意只是不敢為任
      何表示，是縱如告訴人所述被告未以言行舉止表達不願意
      發生性行為等情為真，僅可認為告訴人並非在明知違反被
      告意願之情況下仍對被告為強制性交，但無法反推被告在
      性行為當下內心即是完全願意。
（四）檢察官雖認依現場監視錄影畫面所示，被告於其所稱遭告
      訴人以手指插入陰道之期間，未見被告有抗拒之情，且被
      告於其指訴遭告訴人以手指插入陰道後、拉進廁所前，確
      有獨自一人之時，然其未向外求援或逃離現場，與常情不符
      ，堪認被告前揭申告其遭違反意願為強制性交行為乙節，
      乃憑空捏造等語。惟按妨害性自主罪之被害人，殊無可能
      有典型之事後情緒反應及標準之回應流程，被害人與加害
      者間之關係、當時所處之情境、被害人之個性、被害人被
      性侵害之感受及被他人知悉性侵害情事後之處境等因素，
      均會影響被害人遭性侵害後之反應。而性侵害之被害人，
      往往為顧及名譽，採取較為隱忍之態度而未為異常反應、
      立即求助，以免遭受二度傷害，亦事所常有，尚難僅憑被
      害人未為異常反應，即謂其指訴不實（最高法院107年度
      台上字第887號判決意旨參照）。是本院審酌個人面對事
      故、侵害之應變能力及對應措施，本會因其認知、能力、
      個性、成長環境、過往經歷等各種因素而有所不同。本案
      參諸告訴人於原審證稱：案發當日被告是第一次來我工作
      室，工作室是我母親住處，我有工作時才會過去，當日雙
      方是第一次見面，被告來時該屋內只有我一人，我幫被告
      按摩時房間門有關起來，房間隔音不錯，按摩過程中我母
      親回來該住處我不知道，也沒聽到我母親在客廳看電視的
      聲音，另按摩時房間是開小燈，房內燈光昏暗，有放小聲
      的音樂要讓客人放鬆，被告按摩時需脫除上衣、內衣、外
      褲，換穿我提供之按摩衣、褲，我與被告發生性行為後，
      被告沒有對我說什麼，沖澡、更衣喝水後就跟我離開房間
      ，另我身高係178公分、體重95公斤等語，再觀諸卷附被
      告以通訊軟體向告訴人預約按摩服務之對話紀錄內容為，
      被告：「您好 方便跟您預約今日18：0嗎？一小時按摩」
      、告訴人：「您好!身舒莉睫工作坊是一位按摩師(是男生
      !是男生!是男生!)以及一位美睫師共同創立。目前僅接受
      預約按摩…」、「可以喔 幫您約好4/15（三）18：～19：0
      0按摩一小時」、被告:「非常感謝您」（見原審卷第101
      頁），另依卷附現場監視錄影畫面所示，被告係於案發當
      日晚間6時3分起趴臥於按摩臺上，並將眼鏡摘下，交由告
      訴人將其放置於旁邊之床頭櫃，繼而接受告訴人按摩，約
      6時54分許時被告始轉身改為仰躺，告訴人接著依序按摩
      其臉部、頭部、胸部、腹部及下腹部等部位，接著7時11
      分許，被告隨告訴人進入浴室後，中途有返回房內先至按
      摩床，再至床頭櫃前方拿起眼鏡後返回浴室，嗣7時30分
      ，被告出浴室後已改為穿著原先之衣物，並飲用被告提供
      之水後，與告訴人離開房間，並由告訴人引領下走至大門
      口，更換鞋後，由告訴人為其開啟大門而離去等情，有原
      審勘驗筆錄及影像畫面截圖附卷可參（見原審卷第69至71
      、108至113頁）。則綜合上開各情可知，被告於案發前與
      告訴人素不相識，其係為接受按摩服務始初次至告訴人設
      於母親住處之工作室，於該住處之某房間內進行按摩，過
      程中，該房門係關閉且房內燈光昏暗，被告躺上按摩臺後
      即將眼鏡摘下，交由告訴人將其放置於旁邊之床頭櫃，被
      告上半身未著內衣，僅反穿按摩衣，而告訴人係於為被告
      按摩約1小時後，按摩至身體正面胸部、腹部，尚未結束
      前，將其手指插入被告陰道內，另被告於浴室更衣返回房
      間後，雖有拿起告訴人準備之水杯飲用，繼而與告訴人離
      開房間，穿越客餐廳至大門處離去，然過程中雙方未有任
      何交談、互動，再告訴人之身形高壯，與被告之身形顯有
      差距等情，堪認被告辯稱其與告訴人本不相識，當日係要
      按摩方初次至告訴人工作室，並無與告訴人性交之意，於
      按摩1小時後，告訴人突將手指插入其陰道內，伊嚇得腦
      袋空白不知如何反應，因為屋內只有伊與告訴人，無從呼
      救他人幫忙，見告訴人身形高大，亦不敢有反抗行為，怕
      對方會傷害伊，又不清楚屋內動線，所以只能等待告訴人
      帶伊離開屋後，再立即報警處理，以保護自己人身安全等
      節，核與上開客觀情境相符，尚非全然無據。是即便依現
      場監視錄影畫面所示，被告於案發時躺臥於按摩臺上並無
      反抗之行為，復隨被告進入浴室內，與告訴人發生性行為
      後，仍在內沖澡更衣，並飲用被告提供之水後，始隨告訴
      人走出房間離開該住處，而未於過程中趁告訴人離開房間
      時向外求助，亦難據此斷論被告申告其遭告訴人違反意願
      為強制性交乙事純屬虛構，而以此證立告訴人前揭證述內
      容已無庸置疑必屬實情。
（五）再查，被告於警局對告訴人提出上開告訴後，迄今均未向
      告訴人提出任何損害賠償之要求，自可排除被告係以誣告
      告訴人之方式而得向告訴人索賠之動機。綜上所述，公訴
      意旨所提出上述證據，其證明仍未達於超越合理懷疑之程
      度，尚不足以證明被告申告內容確實完全虛構，亦未能證
      明被告確有誣告之犯意，不能僅因前案欠缺積極證據證明
      告訴人強制性交犯行而經檢察官為不起訴處分確定，遽論
      被告有虛捏之行徑或誣告之犯意，自難以誣告罪相繩。此
      外，本院依現存卷證，復查無其他積極證據足以證明被告
      確有公訴意旨所指之前開犯行，揆諸前揭說明，自屬不能
      證明被告犯罪，依法應為被告無罪之諭知。
七、原審審理結果，認無其他積極證據足資證明被告有公訴意旨
    所指之前開犯行，而為被告無罪之諭知，尚無不合。檢察官
    上訴意旨略以：被告對於性行為過程之客觀敘述，應屬是否
    虛構事實之問題，與被告主觀上是否有誣告之意，尚應加以
    區分，且被告就強制性交罪中強暴、脅迫或違反意願等構成
    要件之客觀陳述，諸如有無用手推告訴人以示抗拒一節，是
    否屬於虛捏不存在之事實以達誣告告訴人之目的，似仍有再
    探求之餘地；被告於其前案指訴遭告訴人為妨害性自主犯行
    時，非但未為抗拒、立即求助，更有狀似配合告訴人動作之
    舉等情，業經原審勘驗案發現場錄影畫面光碟可佐，足認被
    告於前案指訴告訴人為強制性交行為2次云云，係屬虛構，
    原判決未查上揭各情而諭知被告無罪，認事用法尚嫌未洽，
    請將原判決撤銷等語。惟此業經原審參酌上揭證據資料相互
    勾稽，於原判決理由欄內詳予論述，認無足證明被告誣告犯
    行，經核尚無違背經驗法則及論理法則。本院衡酌被告係依
    其親自見聞之事而判斷，並非憑空而來，更不能因前案欠缺
    積極證據證明告訴人強制性交犯行而經檢察官為不起訴處分
    確定，而率論被告客觀上有虛捏之行徑或主觀上有誣告之犯
    意，即難以誣告罪相繩；且公訴意旨認被告所涉前揭誹謗犯
    行，除上開證據外，尚無其他積極之證據佐證，在經驗法則
    上仍不足以證明被告所涉之誹謗犯行確為真實。原判決既已
    詳敘依憑之證據及認定之理由，經核並未悖於經驗及論理法
    則，本件起訴書所列證據及卷內訴訟資料，已經本院逐一論
    證，參互審酌，仍無從獲得有罪之心證，尚難遽以前揭推測
    之詞，而為不利被告之認定，與證明犯罪所要求之嚴格證明
    程序，須達無合理懷疑之確信程度尚不相當。檢察官上訴意
    旨對原審依職權所為之證據取捨以及心證裁量為不同之評價
    ，僅係重為事實上之爭辯，且並未提出補強證據，證明被告
    確有起訴之犯行，尚難認有理由，應予以駁回。
據上論斷，應依刑事訴訟法第368條，判決如主文。
本案經檢察官曾忠己到庭執行職務。
中　　華　　民　　國　　110 　年　　10　　月　　14　　日
                  刑事第十七庭  審判長法　官  鄭水銓
                                      法　官  黃雅芬
                                      法　官  沈君玲
以上正本證明與原本無異。
檢察官如不服本判決，應於收受送達後20日內向本院提出上訴書
狀，惟須受刑事妥速審判法第9條限制。其未敘述上訴之理由者
，並得於提起上訴後20日內向本院補提理由書(均須按他造當事
人之人數附繕本)「切勿逕送上級法院」。
刑事妥速審判法第9條：
除前條情形外，第二審法院維持第一審所為無罪判決，提起上訴
之理由，以下列事項為限：
一、判決所適用之法令牴觸憲法。
二、判決違背司法院解釋。
三、判決違背判例。
刑事訴訟法第 377 條至第 379 條、第 393 條第 1 款之規定，
於前項案件之審理，不適用之。
                                      書記官  曾彥碩
中　　華　　民　　國　　110 　年　　10　　月　　14　　日